【裁判字號】    97,交聲,1125
【裁判日期】    970630
【裁判案由】    聲明異議
【裁判全文】
臺灣高雄地方法院交通事件裁定        97年度交聲字第1125號
原處分機關  交通部公路總局高雄區監理所
異  議  人
即受處分人  甲○○
上列異議人即受處分人因違反道路交通管理處罰條例案件，對於
交通部公路總局高雄區監理所於民國97年5 月21日所為之處分（
原處分案號：高監自裁字第裁80-NJ0000000號），聲明異議，本
院裁定如下：
    主  文
原處分撤銷。
    理  由
一、原處分機關交通部公路總局高雄區監理所係以：異議人即受
    處分人甲○○，於民國96年9 月2 日16時49分許，駕駛車號
    9358-FA 自用小客車，行經高雄縣大寮鄉○○路江山加油站
    前，因闖紅燈，經高雄縣政府警察局交通隊逕行舉發，嗣經
    原處分機關，以異議人違規事實明確，依道路交通管理處罰
    條例第53條第1 項，暨違反道路交通管理事件統一裁罰基準
    及處理細則第43、44、67條規定，裁處異議人新臺幣（下同
    ）5 千4 百元等情。
二、異議意旨略以：異議人雖有車牌號碼9358-FA 車輛1 輛，惟
    很少駕駛外出，更無行駛至大寮鄉○○路與江山路之地區，
    是否照相機有誤，請求查明並撤銷原處分等語。
三、按逕行舉發者，應按已查明之資料填註車牌號碼、車輛種類
    、車主姓名或地址，並於通知單上方空白處加註逕行舉發之
    文字後，由舉發機關送達被通知人；逕行舉發者，其應到案
    之日期距舉發日為30日；違反道路交通管理事件行為人，未
    依規定自動繳納罰鍰，或未依規定到案聽候裁決，處罰機關
    應於舉發違反道路交通管理事件通知單送達2 個月內依基準
    表逕行裁決之，94年9 月1 日施行之違反道路交通管理事件
    統一裁罰基準及處理細則第11條第1 項第3 款、第14條後段
    、第44條第1 項分別定有明文。又處理違反道路交通管理事
    件，有關文書送達之程序，依行政程序法之規定，違反道路
    交通管理事件統一裁罰基準及處理細則第5 條亦有規定。準
    此，逕行舉發案件，應由舉發機關依行政程序法之規定，將
    舉發通知單合法送達，使受通知人得於規定期間內，自動繳
    納罰鍰或到案聽候裁決，如未將舉發通知單合法送達被通知
    人，即逕行裁決，核與前開規定不符，其裁決程式自屬有瑕
    疵。關於文書送達之程序，依行政程序法第72條第1 項規定
    ，送達，於應受送達人之住居所、事務所或營業所為之，但
    在行政機關辦公室處所或他處會晤應受送達人時，得於會晤
    處所為之。當事人變更其送達之處所而不向行政機關陳明，
    致有同條第1 項第1 款所定應為送達之處所不明之情形者，
    行政機關得依職權為公示送達，行政程序法第78條第3 項固
    有規定，惟所謂「應受送達之處所不明」，須已用盡相當之
    方法探查，仍不知其應為送達之處所者，始足當之。而「不
    明」之事實，則應由聲請公示送達之人負舉證責任，並由法
    院依具體事實判斷（最高法院82年台上字第272 號判例參照
    ）。從而，行政程序法第78條第3 項所定有同條第1 項第1
    款情形者，行政機關得依職權命為公示送達，須具備下列三
    項要件：當事人有變更其送達處所之情形；當事人未向
    行政機關陳明；致生同條第1 項第1 款「應為送達之處所
    不明」之結果。因之，若當事人「未陳明送達處所變更」，
    但尚未致生「應為送達處所不明」之結果者（例如：可透過
    戶籍查詢而得知新址者，即不能認為「應為送達處所不明」
    。），行政機關即不得以當事人變更其送達處所而未向行政
    機關陳明為由，逕依行政程序法第78條第3 項之規定，對
    當事人為公示送達。經查：
  (一)異議人所有之車牌號碼9358-FA 號自用小客車，於96年9 月
    2 日16時49分許，行經高雄縣大寮鄉○○路江山加油站前，
    因闖紅燈經警方製單逕行舉發（高警交字第NJ0000000 號）
    ，通知異議人至遲應於96年11月7 日以前至應到案處所即高
    雄區監理所接受裁處或到案告知違規駕駛人姓名、身分證統
    一編號、地址等，嗣因異議人逾期未到案接受裁處或陳述意
    見，原處分機關乃於97年5 月21日，依道路交通管理處罰條
    例第53條第1 項規定，以高監自裁字第裁80-NJ0000000號違
    反道路交通管理事件裁決書逕行裁決，對異議人裁處罰鍰5
    千400 元等情，有採證照片2 張、高雄縣政府警察局96年10
    月8 日高警交字第NJ0000000 號舉發違反道路交通管理事件
    通知單（下稱舉發通知單）及上開裁決書各1 紙在卷可證，
    此部分事實固堪以認定。
  (二)惟查，異議人已於本件交通違規事件發生前之94年1 月20日
    將戶籍地址遷移至「高雄縣鳳山市○○路107 號」，此有個
    人基本資料查詢結果1 紙在卷為憑。而本件交通違規事件之
    舉發通知單係依異議人變更戶籍前之「高雄縣鳳山市○○○
    路269 之8 號15樓」地址以掛號方式送達，因斯時異議人已
    遷移，致該舉發通知單經郵局以應受送達人住址「遷移不明
    」理由退回原舉發單位，由原舉發單位於96年11月9 日辦理
    公示送達在案等情，有上開舉發通知單、訴訟（行政）文書
    不能送達事由報告書、高雄縣政府警察局96年11月9 日高縣
    警交字第0960087988號函及公告、高雄縣政府警察局交通隊
    舉發違反道路交通事件通知單退件移送清冊影本各1 份在卷
    為憑。因舉發單位可經由查詢戶籍資料，得知異議人前開遷
    址之情事，異議人之住所即非不能查明。詎舉發單位竟未為
    相當之調查，即逕以異議人地址遷移不明，舉發通知單遭退
    回而無法送達為由，率予辦理公示送達，依前開說明，舉發
    單位所為公示送達即非合法。
四、依道路交通管理處罰條例第9 條第1 項規定，同條例所定罰
    鍰之處罰，行為人接獲違反道路交通管理事件通知單後，於
    15日內得不經裁決，逕依規定之罰鍰標準，向指定之處所繳
    納結案；不服舉發事實者，應於15日內，向處罰機關陳述意
    見或提出陳述書。其不依通知所定限期前往指定處所聽候裁
    決，且未依規定期限陳述意見或提出陳述書者，處罰機關得
    逕行裁決之，同條例第9 條第1 項亦有明文。如上所述，本
    件舉發違反道路交通管理事件違規通知單，未經合法送達，
    則異議人即無從依該舉發通知單所指定之時間前往指定處所
    聽候裁決並陳述意見，或在指定聽候裁決前，逕自按罰鍰最
    低額自行繳納罰鍰。從而，原處分機關未經指定時間地點通
    知違規人到案陳述，即對異議人逕行裁決，自難認為適法。
    異議人雖未以上開理由聲明異議，惟本件之裁決程序既有違
    法，自應由本院將原處分撤銷，由原處分機關俟舉發通知單
    合法送達後，另為適法處分，方屬妥適，遂不另為裁定。至
    於異議人以其未行駛至高雄縣大寮鄉○○路與江山路之地區
    為由提起異議，與本件判斷結果無關，不予論述，附此敘明
    。
五、據上論斷，應依道路交通案件處理辦法第20條前段，裁定如
    主文。
中    華    民    國    97    年    6     月    30    日
                    交通法庭    法  官  曾鈴
以上正本證明與原本無異。
如不服本裁定，應於收受送達後5 日內向本院提出抗告狀。
中    華    民    國    97    年    7     月     9    日
                                書記官  曾秀鳳


司法院資訊處製作；財團法人民間司法改革基金會備份。
